臺灣高等法院高雄分院刑事判決　　　 100年度交上易字第25號
上　訴　人　臺灣屏東地方法院檢察署檢察官
被　　　告　黃勝發
選任辯護人　陳世明律師
上列上訴人因被告過失重傷害案件，不服臺灣屏東地方法院99年
度交易字第16號中華民國100 年1 月6 日第一審判決（起訴案號
：臺灣屏東地方法院檢察署98年度偵字第4373號），提起上訴，
本院判決如下：
     主  文
上訴駁回。
     理  由
一、公訴意旨以：被告黃勝發於民國98年1 月29日零時許，駕駛
    車牌號碼VM-285號自用大貨車，沿屏東縣新園鄉○○路由南
    向北行駛，行至該路段五房幹23號電桿處，本應注意轉彎車
    應讓直行車先行，而依當時天候晴、路面無缺陷、無障礙物
    及視距良好等情況，並無不能注意之情事，竟疏未注意即貿
    然左轉，適其後方有騎乘車牌號碼PAI-406 號重型機車同向
    直行之周天輕，亦疏未注意車前狀況，兩車遂因閃煞不及，
    於上開地點發生碰撞，致周天輕當場人車倒地，受有急性頸
    椎損傷併頸椎第3 節至第7 節脊隨挫傷等重大不治之傷害，
    經周天輕訴請偵辦，認被告黃勝發涉犯刑法第284 條第1 項
    後段之過失致重傷罪嫌云云。
二、按「犯罪事實應依證據認定之，無證據不得認定犯罪事實」
    、「不能證明被告犯罪者，應諭知無罪之判決」，刑事訴訟
    法第154 條第2 項、第301 條第1 項分別定有明文。申言之
    ，犯罪事實之認定應憑證據，如未能發現相當證據，或證據
    不足以證明，自不能以推測或擬制之方法，作為裁判基礎（
    最高法院40年台上字第86號判例意旨參照）；且認定犯罪事
    實所憑之證據，雖不以直接證據為限，間接證據亦包括在內
    ，然而無論直接證據或間接證據，其為訴訟上之證明，須於
    通常一般之人均不致有所懷疑，而得確信其為真實之程度者
    ，始得據為有罪之認定，倘其證明尚未達到此一程度，而有
    合理之懷疑存在而無從使事實審法院得有罪之確信時，即應
    由法院為諭知被告無罪之判決（最高法院76年台上字第4986
    號判例意旨參照）。再者，檢察官對於起訴之犯罪事實，仍
    應負提出證據及說服之實質舉證責任。倘其所提出之證據，
    不足為被告有罪之積極證明，或其指出證明之方法，無從說
    服法院以形成被告有罪之心證，基於無罪推定之原則，自應
    為被告無罪判決之諭知（參照最高法院92年台上字第128 號
    判例意旨）。
三、本件公訴意旨認被告涉有過失致重傷罪嫌，無非以被告於警
    詢之供述，證人即告訴人周天輕、目擊車禍發生之倪鶯玲之
    證述，道路交通事故現場圖、道路交通事故調查報告表(一)(二)
    、車禍現場照片，屏東基督教醫院診斷證明書與該院98年7
    月28日屏基醫急第9807069 號函（含神經外科醫師回函與病
    歷資料），及臺灣省車輛行車事故覆議鑑定委員會覆議字第
    98 1105 號覆議意見書與該會覆議字第0986204633號函等件
    為其主要論據。
四、證據能力方面：
    按被告以外之人於審判外之言詞或書面陳述，除法律有規定
    者外，不得作為證據；又被告以外之人（包括證人、鑑定人
    、告訴人、被害人及共同被告等）於審判外之陳述雖不符刑
    事訴訟法第159 條之1 至之4 等4 條之規定，而經當事人於
    審判程序同意作為證據，法院審酌該言詞陳述或書面陳述作
    成時之情況，認為適當者，亦得為證據；當事人、代理人或
    辯護人於法院調查證據時，知有刑事訴訟法第159 條第1 項
    不得為證據之情形，而未於言詞辯論終結前聲明異議者，視
    為有前項之同意；刑事訴訟法第159 條第1 項、第159 條之
    5 分別定有明文。本判決認定事實所引用之證據資料，其中
    各項言詞或書面傳聞證據部分，縱無刑事訴訟法第159 條之
    1 至第159 條之4 或其他規定之傳聞證據例外情形，亦業經
    本院審理時予以提示並告以要旨，檢察官及被告、辯護人於
    本院審理時均表示同意作為證據，或無意見而不予爭執，且
    迄至言詞辯論終結前亦均未聲明異議，本院審酌上開證據資
    料製作時之情況，較無人情施壓或干擾，亦無不當取供之情
    形，復查無違法不當或證明力明顯過低之瑕疵，認為以之作
    為證據應屬適當，揆諸前開法律規定與說明，依刑事訴訟法
    第159 條之5 規定，認前揭證據資料均有證據能力。
五、訊據被告黃勝發堅詞否認有被訴過失致重傷之犯行，辯稱：
    伊是冤枉的，告訴人周天輕騎乘機車並不是跟在伊所駕自用
    大貨車正後面，且那時路燈沒有亮，伊要轉彎的時候，已打
    了方向燈，也有看外面，並沒有看到車子外面有類似移動的
    物體，也沒看到告訴人，且伊所駕車輛已全部轉入對向車道
    ，告訴人才撞到伊，伊是聽到「撞到了、撞到了」，才發現
    發生車禍等語。
六、經查：
  (一)被告黃勝發於前揭公訴意旨所載之時、地，駕駛自用大貨車
    與告訴人周天輕所騎乘之重型機車發生車禍，周天輕因而受
    有急性頸椎損傷併頸椎第3 節至第7 節脊隨挫傷等重大不治
    之傷害等事實，除經被告於警詢、偵查、原審及本院審理時
    所自承外，並有道路交通事故調查報告表(一)(二)、道路交通事
    故現場圖、屏東基督教醫院診斷證明書、車禍現場照片（見
    警卷第8 至11頁、19至21頁）、屏東基督教醫院98年7 月28
    日（98）屏基醫急字第9807069 號函及急診病歷（見偵查卷
    第17至33頁）等件附卷可稽，此部分之事實，堪以認定。
  (二)公訴意旨固認被告黃勝發有應注意轉彎車應讓直行車先行，
    且依當時天候晴、路面無缺陷、無障礙物及視距良好等情況
    ，並無不能注意之情事，竟疏未注意即貿然左轉之過失。惟
    查：
  1.車禍肇事地點附近固有路燈之設置，但該肇事地點並無路燈
    ，且無其他照明設備一節，除有上開車禍現場照片附卷可稽
    外（見警卷第19頁照片編號1 、第21頁照片編號5 ），並經
    道路交通事故調查報告表(一)5 光線欄勾選記載「夜間（或遂
    道、地下道、涵洞）無照明」明確（見警卷第4 頁），則依
    當時車禍肇事之時間為凌晨0 時許加以研判，該肇事地點當
    時自屬昏暗不明之狀況甚明，是倘若於當時在肇事地點處要
    加以辨認附近有無人車之往來，依理自應有足以辨別之特徵
    ，如亮光或聲響等，否則衡難要求任何人於當時之情況下，
    能就有無人車往來之情事加以判斷；而告訴人周天輕所騎乘
    之機車，於車禍前並未開啟大燈（即頭燈），且車禍前並未
    能發現該機車所在之位置，係聽到有人喊說「撞到了！撞到
    了！」等語後，始知車禍發生等情，業據證人即目擊車禍發
    生經過之倪鶯玲分別於偵查及原審法院審理證述綦詳（見偵
    查卷第54頁、原審法院卷第107 頁及背面），互核其於偵查
    中及原審法院審理所證核屬相符。審諸被告與證人倪鶯玲，
    並無親屬關係，此業據證人倪鶯玲分別於偵查中及原審法院
    審理時供明在卷（見偵查卷第53頁、原審法院卷第106 頁）
    ，且被告對本件車禍之發生究有無過失，與證人倪鶯玲亦無
    任何關係，證人倪鶯玲應無甘冒涉犯偽證罪之風險，蓄意坦
    護被告脫罪之理，是證人倪鶯玲所為之上開證述當足採信為
    是；由此足見，本件車禍發生前，被告黃勝發駕駛自用大貨
    車所處之環境係屬昏暗不明之深夜時刻，而當時告訴人周天
    輕騎乘機車又未能開啟頭燈，甚且於發生車禍當時，現場目
    擊證人倪鶯玲始知周天輕有騎乘機車行經該處之情況下，被
    告是否有公訴意旨所指能注意而疏未注意之過失，而致本件
    車禍之發生，即屬有疑。
  2.再者，二車撞擊之地點係在對向車道靠近路面邊緣處，且被
    告所駕駛之自用大貨車於車禍發生後，係車頭朝西北向，而
    車尾朝東西向橫置於對向車道上，告訴人之機車則係倒置於
    該大貨車右側車門旁處，且現場並無煞車痕等情，亦有上開
    道路交通事故現場圖、車禍現場照片等件在卷足參（見警卷
    第10頁、第19頁照片編號1 及2 、第20頁照片編號3 、第21
    頁照片編號5 及6 ）；另被告於肇事前之行車速度係每小時
    20公里，告訴人之行車速度係每小時30至40公里，則分據被
    告及告訴人陳明在卷（見警卷第2 頁、偵查卷第4 頁），雖
    上開2 人陳稱之時速是否與實際速度相符，非無疑問，惟在
    被告當時係駕車要轉彎，告訴人係騎乘機車直行之情況下，
    依常理研判，告訴人所騎乘之機車理應會比當時駕車欲左轉
    之被告之行車速度為快，是當時告訴人之行車速度應確係高
    於被告黃勝發之行車速度無誤；則參諸上開各情，在告訴人
    行車速度高於被告行車速度之情況下，復參酌二車撞擊後所
    分別停放、倒置之位置，及現場跡證加以研判，本件車禍發
    生前，被告當時所駕駛之自用大貨車應已超越中線，且車頭
    已呈西北向而成轉彎動作無誤，否則二車之撞擊點自應在路
    面中線附近，且該中線附近當有刮地痕、煞車痕或散落物等
    跡證，此參以證人倪鶯玲於偵查中及原審法院審理均證稱：
    「（問：車禍的經過為何？）我當時是面對馬路，送檳榔的
    大貨車已經進我家面斜坡了，…；（問：你看到貨車在轉彎
    到機車撞到貨車這段期間，約隔多久的時間？）我看到貨車
    完成轉彎來之後，我就聽到「撞到了！撞到了！」、「（問
    ：看到情形為何？）我那時在大馬路，被告的車子要進入我
    家，已經進入我家大門口，我有聽到有人說，要撞到了，結
    果就撞到了；（問：轉入時，車子有無進入你家的空地？）
    車頭已經到我家門口的斜坡」等語（見偵查卷第53、54頁，
    原審法院卷第106 頁及背面、107 頁），更見其明。則如上
    述，被告當時既已超越中線而成轉彎之行向，當無法防免告
    訴人自後騎乘機車在毫無煞車的情況下，且已逾越其行駛之
    車道，而違規駛入對向車道臨近路面邊緣與其所駕大貨車發
    生撞擊。甚且，若告訴人當時能遵守道路交通安全規則第95
    條第1 項前段：「汽車除行駛於單行道或指定行駛於左側車
    道外，在未劃分向線或分向限制線之道路，應靠右行駛」之
    規定，即騎乘機車靠右行駛，當不致與當時已超越中線之被
    告所駕大貨車發生本件車禍。是被告對於本件車禍之發生，
    應無任何過失可言。本件車禍肇事原因，經送臺灣省高屏澎
    區車輛行車事故鑑定委員會鑑定結果，亦認：「周天輕駕駛
    重機車超越，未保持安全間隔為肇事原因；黃勝發駕駛大貨
    車在前左轉無肇事因素。」，有該委員會鑑定意見書附於偵
    查卷可參（見98年度偵字第4373號偵查卷第14頁至16頁）。
  3.至臺灣省車輛行車事故覆議鑑定委員會覆議字第981105號覆
    議意見固認：「黃勝發夜晚駕駛自大貨車，左轉時疏未注意
    左後側直行來車動態並讓其先行，為肇事主因」，並指出法
    規依據為道路交通安全規則第102 條第1 項第7 款之規定，
    有上開覆議意見書1 份附卷可參（見偵查卷第40、41頁）。
    惟被告於當時並無法注意到告訴人周天輕騎乘機車經該處，
    且無法防免本件車禍之發生，業均如前述，故上開覆議意見
    ，已難認為可採；況且，道路交通安全規則第102 條第1 項
    第7 款係規定：「汽車行駛至交岔路口，其行進、轉彎，應
    依下列規定：七、轉彎車應讓直行車先行。轉彎車應讓直行
    車先行。」，故先決條件，必須該地點為「交岔路口」，且
    限於汽車交會時，始有該規定之適用。然本件被害人並非與
    被告所駕貨車在交岔路口會車，而是在同一車道上，從後面
    跨過對向車道超越被告所駕貨車，自無上開規定之適用。又
    按道路交通安全規則第101 條第1 項第1 、3 、4 、5 款規
    定：「汽車超車及讓車時，應依下列規定：一、行經設有彎
    道、陡坡、狹橋、隧道、交岔路口標誌之路段或鐵路平交道
    、道路施工地段，不得超車。三、欲超越同一車道之前車時
    ，須先按鳴喇叭二單響或變換燈光一次，但不得連續密集按
    鳴喇叭或變換燈光迫使前車允讓。四、前行車駕駛人聞後行
    車按鳴喇叭或見後行車顯示超車燈光時，如車前路況無障礙
    ，應即減速靠邊或表示允讓，並注意後行車超越時之行駛狀
    況。五、前行車減速靠邊或以手勢或亮右方向燈表示允讓後
    ，後行車始得超越。超越時應顯示左方向燈並於前車左側保
    持半公尺以上之間隔超過，行至安全距離後，再顯示右方向
    燈駛入原行路線。」，查本件車禍地點既在交岔路口，依上
    開規定，被害人自不得超車。縱該處不認定係交岔路口，被
    害人亦應先按鳴喇叭二單響或變換燈光一次，俟被告減速靠
    邊或表示允讓後，始得超越。超越時應顯示左方向燈並於前
    車左側保持半公尺以上之間隔超過。乃被害人竟違反上開規
    定，跨過對向車道直接超越被告所駕貨車，其肇事責任自應
    歸責於被害人，可見臺灣省車輛行車事故覆議鑑定委員會之
    鑑定所依據之法規依據，顯有錯誤，則該會據此推論鑑定之
    結果，即有未合之處，本院自難採為認定被告有罪之基礎。
  (三)綜上所述，被告就本件交通事故之發生既無任何可歸責之過
    失，自難認被告有過失致重傷害之犯行。此外，檢察官復未
    提出其他積極證據，資以證明被告確有其所指之犯行，揆諸
    首揭法律規定與說明，既無足夠證據確信公訴意旨之指述為
    真實，不能證明被告犯罪。
七、原審因而為被告無罪判決之諭知，核無不合。檢察官上訴意
    旨，仍執前詞，指摘原判決不當，為無理由，應予駁回。
據上論結，應依刑事訴訟法第368 條，判決如主文。
本案經檢察官郭振昌到庭執行職務。
中    華    民    國   100    年    4     月    21    日
                刑事第五庭    審判長法  官  曾永宗
                                    法  官  鍾宗霖
                                    法  官  任森銓
以上正本證明與原本無異。
不得上訴。
中    華    民    國   100    年    4     月    21    日
                                    書記官  呂素珍